臺灣高等法院刑事判決　　　　　　94年度上重更(一)字第18號
上　訴　人
即　被　告　丁○○
選任辯護人　杜英達律師
　　　　　　李采霓律師
上列上訴人因違反證券交易法案件，不服臺灣板橋地方法院92年
度金重訴字第2 號，中華民國92年9月4日第一審判決（起訴案號
：臺灣板橋地方法院檢察署91年度偵字第1514號），提起上訴，
判決後經最高法院撤銷發回更審，本院判決如下：
    主  文
原判決關於丁○○部分撤銷。
丁○○連續違反從公司之董事，獲悉發行股票公司有重大影響其
股票價格之消息時，在該消息未公開前，不得對該公司之上市或
在證券商營業處所買賣之股票，買入或賣出之規定，處有期徒刑
柒月，併科罰金新台幣壹佰萬元，罰金如易服勞役，以罰金總額
與陸個月之日數比例折算。
    事  實
一、緣訊碟科技股份有限公司 (下稱訊碟公司，為發行股票公司
    ) 係以生產ＤＶＤ光碟片為主要業務，董事長為乙○○ (業
    因違反證券交易法第一百五十七條之一第一項第一款規定，
    依九十三年四月二十八日修正前證券交易法第一百七十一條
    第一項第一款，判處有期徒刑一年六月，併科罰金新台幣二
    百五十萬元確定），甲○○○ (亦因與乙○○相同之罪名，
    經判處有期徒刑一年，併科罰金新台幣一百萬元確定）為其
    配偶，並為訊碟公司之董事兼發言人 (乙○○、甲○○○均
    屬證券交易法學說上所稱之「內部人」），丁○○則為甲○○○之兄。民國八十九年八月二十五日左右，丁○○從訊碟
    公司之內部人乙○○、甲○○○處獲悉訊碟公司至八十九年
    度九月底依法結算申報第三季財務報告時，財測稅前損益變
    動比率會因達財務預測實施要點第十八條規定：「當編製財
    務預測所依據之關鍵因素或基本假設發生變動，至稅前損益
    金額變動百分之二十以上，且影響金額達新台幣三千萬元及
    實收資本額之千分之五者，公司應依規定公告申報更新後財
    務預測。」之標準，必須調降財測，勢必發生對訊碟公司股
    票價格重大影響，竟在該訊息於八十九年九月三十日訊碟公
    司因稅前損益金額變動百分之二十以上且影響金額達新台幣
    （下同）三千萬元及實收資本額之千分之五之事實發生，並
    依前開要點於八十九年十一月一日公告停止適用八十九年七
    月二十九日第二次更新財測適用（即調降財測）前，基於概
    括犯意，連續自八十九年八月二十五日起至十月二十四日止
    ，指示不知詳情之訊碟公司協理丙○○（現已離職），將其
    負責之頂豐投資有限公司（下稱頂豐公司）及以其父陳永堅
    名義所持有之訊碟公司股票，在元富證券股份有限公司建國
    分公司（下稱元富建國公司，頂豐公司及陳永堅在元富建國
    公司各有一股票交易帳戶，營業員為張詩敏），利用不知情
    之營業員予以出脫（出賣股票之時間、張數、價格詳如附表
    編號一、二所示）。
二、案經法務部調查局台北縣調查站移送台灣板橋地方法院檢察
    署檢察官偵查起訴。
    理  由
一、訊據上訴人即被告丁○○對於上揭於八十九年八月二十五日
    起至同年十月二十四日止，指示林季出售如附表編號一、
    二訊碟股票之事實，除否認係從訊碟公司內部人乙○○、甲○○○知悉內線消息而惡意出脫股票牟利外，餘均坦承不諱
    ，其中有關原審同案被告乙○○、甲○○○具有訊碟公司內
    部人身分、與被告有親戚關係，被告係頂豐公司負責人等節
    ，有訊碟公司工商資料、頂豐公司工商資料（以上見案卷附
    件十四）、其三人及陳永堅之戶籍資料（附件十五）在案可
    稽。而訊碟公司股票股價自八十九年九月六日收盤價二五二
    元，持續下跌至九月十九日收盤價一四五．五元，並自九月
    十三日起列為警示股，該公司係受全球ＤＶＤ市場未如年初
    預期樂觀，且該公司對主要客戶華納公司之供貨順序由第二
    變為第三，致九月份起接單狀況不如預期，產能利用率僅五
    、六成等情，亦有財團法人中華民國證券櫃檯買賣中心八十
    九年九月三十日（八九）證櫃上字第三六七四一號函一件附
    於本院上訴卷(二)可參，至於被告所利用之股票買賣帳戶，則
    有元富建國公司投資人頂豐、陳永堅等基本資料（附件二十
    八）、被告八十九年八至十月投資人或集團交易明細資料、
    中華民國證券櫃檯買賣中心投資人單一股票交易明細表、陳
    永堅戶頭訊碟股票進出明細資料（原審卷(三)第二四七頁）、
    頂豐公司戶頭訊碟股票進出明細資料（原審卷(三)第二四八頁
    ）等在案可資佐證。另有關股票交易及轉帳各情，亦據證人
    丙○○、張詩敏等下單人員與營業員供證在案，除被告是否
    從訊碟公司內部人乙○○、甲○○○知悉內線消息而惡意出
    脫股票牟利外，其餘部分被告之自白核與事實相符，應堪認
    定。
二、被告雖否認犯罪，並辯稱：其因親戚關係，而認購妹夫乙○○主持之訊碟公司增資股，用意無非係捧場性質，但其長年
    在美國，不可能與在國內之妹夫乙○○或妹妹甲○○○互通
    訊息，根本不知訊碟公司要調降財測之事，其之所以拋售增
    資股，完全係因台灣發生口蹄疫，其經營之動物藥品生意受
    影響，債權人建議出售系爭訊碟公司股票，以清償債務，豈
    能僅以其與訊碟公司負責人夫妻具姻親、血親關係，遽行推
    斷其涉嫌內線交易，且若其欲進行內線交易，應係在股票最
    高點之時出脫系爭股票，觀之其出賣系爭股票之時，並非在
    最高點，即知其並非內線交易云云。
三、經查：
  (一)同案被告乙○○因擔任訊碟公司董事長並實際執掌訊碟公司
    之業務工作，且負責提出訊碟公司之年度財測編制報表，故
    對訊碟公司之實際業務狀況及財測變動等情形知悉甚詳；而
    同案被告甲○○○係被告乙○○之妻，並為訊碟公司之董事
    ，且於八十九年間擔任訊碟公司發言人職務，是其對訊碟公
    司之業務及稅前損益變動情形亦甚了解，二人於八十九年八
    月十九日左右，在知悉八十九年七、八月訊碟公司ＤＶＤ光
    碟片產品之實際出貨量連續二月累積落後預估出貨量比例達
    ％以上，且稅前純益變動差額已達三千萬元，雖變動比例
    尚未達「財務預測實施要點」第十八條所定％之更新標準
    ，但落後比例至八月底時已有％，而獲悉訊碟公司於八十
    九年七月二十六日所為第二次更新財測時所憑之基礎已然發
    生變化，訊碟公司必然在八十九年第三季財務報告公布後需
    再為調降財測之消息，在該重大影響股票價格之消息公布前
    ，即自八十九年八月十九日起，先後連續將二人投資之巨阜
    投資有限公司 (下稱巨阜公司)、訊阜投資有限公司 (下稱
    訊阜公司)持有及二人持有之訊碟公司股票予以出脫之事實
    ，業經本院九十二年度上重訴字第六十六號判決認定在案，
    該案經乙○○及甲○○○上訴後，亦經最高法院以九十四年
    度台上字第一四三三號判決駁回上訴確定，此部分之事實已
    堪認定。
  (二)原審同案被告乙○○、甲○○○知悉訊碟公司可能必須調降
    財測之內線消息後，連續自八十九年八月十九日起至同年十
    月二十六日，指示訊碟公司協理林季分別將同案被告乙○○亦擔任負責人之巨阜公司、訊阜公司、乙○○、甲○○○
    名義所持有之訊碟公司股票予以出脫，已如上述，被告則於
    同年八月二十五日起至十月二十四日止，同樣經由林季將
    其擔任負責人之頂豐公司及其父陳永堅名下之訊碟公司股票
    予以出脫，此部分除為被告所不否認外，並經證人林季於
    本院更(一)審審理時出庭證述明確，被告出脫如附表編號一及
    編號二之系爭股票之時間與原審同案被告乙○○、甲○○○
    出脫訊碟公司股票之時間，幾乎全部重疊，而負責替原審同
    案被告乙○○、甲○○○及被告出脫系爭訊碟公司股票者，
    亦均係證人林季，且被告出脫系爭股票後之資金，部分亦
    流向同案被告乙○○、甲○○○ (詳如後述)。而依被告出
    脫股票之時間點、執行人員均係訊碟公司協理即同案被告乙○○之特別助理林季及部分出脫系爭股票之資金係流向同
    案被告乙○○、甲○○○等節觀之，堪認被告與同案被告乙○○、甲○○○往來密切，並於出脫系爭股票後有金錢往來
    關係，若謂被告係單獨偶然基於本意而出脫系爭股票而與原
    審同案被告乙○○、甲○○○毫無聯繫，或謂被告全未自原
    審同案被告乙○○、甲○○○處獲得有關訊碟公司之內部消
    息，而能與乙○○、甲○○○為幾乎一致之出脫股票行為，
    則何巧合之致？又其誰能信？況被告於本院更(一)審審理時亦
    自陳其出脫之訊碟公司股票約有五百張，每張一千股，幾乎
    全部賣光等情，若非被告自原審同案被告乙○○、甲○○○
    處得知訊碟公司可能必須調降財測，勢必對該公司股票價格
    產生重大影響之內線消息，應無於短期內全數出脫訊碟公司
    股票之必要。至於，被告出脫系爭股票之時間縱非係系爭股
    票之最高點，但卻是在得知對該公司股票價格產生重大影響
    之消息之後，於此時點出脫，亦可避免將來股價下跌之損失
    ，被告辯稱其非在股票最高點賣出，並非內線交易，即無可
    採。
  (三)依卷內法務部調查局台北縣調查站所附證據十三及十九（見
    於王美蓮卷內），被告使用之陳永堅在世華銀民權分行第0
    0000000000號股票交易帳戶所示，該帳戶於八十
    九年九月十九日匯出六千二百八十萬三千六百八十七元至匯
    通銀行營業部陳永堅帳戶內，而依被告九十二年七月十六日
    之陳報狀被證五所示，該筆匯款係為償還其向匯通銀行金額
    一億元之借款，但上開借款起貸日為八十九年八月十日，且
    一般短期貸款期限最短為六個月，被告何需於借貸甫滿一個
    月號即急於八十九年九月十九日即將之還清？又被告負責之
    頂豐公司固分別在合作金庫銀行中和分行、華銀永和分行、
    合作金庫銀行中和分行有二千萬元、一千二百萬元、六百萬
    元之借款，惟上開借款之原迄貸日均為八十九年十二月三十
    日，於八十九年九月底時並無償清之急迫性，被告卻急於八
    十九年九月二十七日及八十九年九月二十九日將第一、三筆
    借款還清，並於八十九年十月一日就第二筆借款償還九百萬
    元，足見其出脫股票償債之時機，難謂無疑。
  (四)再依上開卷內法務部調查局台北縣調查站所附證據十三及十
    九，可知頂豐公司在世華銀民權分行第000000000
    00號股票交易帳戶內，於八十九年九月二十日分別匯出一
    千一百萬元、一百萬元、一百五十一萬零七百二十六元、一
    百五十一萬零三百五十六元、一百五十一萬零七百二十六元
    至萬通商業銀行新營分行陳永堅帳戶、合作金庫銀行中和分
    行乙○○帳戶、華銀永和分行陳何阿利帳戶、華銀永和分行
    丁○○帳戶、華銀永和分行陳政中帳戶；於八十九年九月二
    十七日匯出八百萬至頂豐公司合作金庫銀行永和分行帳戶內
    ；於八十九年十月四日匯出一千八百萬元至甲○○○合作金
    作金庫銀行中和分行帳戶內；於八十九年十月二十四日匯出
    六百萬元至匯通商業銀行新營分行南亞畜牧公司帳戶；八十
    九年十月三十日匯入三百萬元至萬通商業銀行新營分行陳永
    堅帳戶。而陳永堅在世華銀民權分行第000000000
    00號股票交易帳戶，則於八十九年十月九日匯出四百三十
    三萬四千八百零六元至華信台北英屬維京群島商利多投資公
    司。而依被告於九十二年六月十二日陳報狀被證四（見原審
    卷(三)第一九七頁至第二０六頁）及九十二年七月十六日陳報
    狀被證五、六（同上卷第二四九頁至第二五二頁）所示個人
    及頂豐公司借款明細資料所示及卷內資料查證結果，可知上
    開匯款對象個人部分均係被告至親，甚且包含知悉內線消息
    之前審同案被告乙○○與甲○○○；至於匯款轉至銀行及法
    人之部分，被告則未與之有何借款往來，是被告辯稱急於出
    脫訊碟股票均係因台灣發生口蹄疫，出脫股票係為還債乙節
    ，與事實不盡相符，所辯並不足採信。
　(五)綜合上開直接、間接（包括情況）證據，並衡諸經驗法則，
    足認被告雖非訊碟公司董事、監察人、經理人或持有該公司
    超過百分之十之股東，惟其乃同案被告甲○○○之兄，且同
    係利用證人即訊碟公司協理丙○○為股票買賣，並依上開有
    關其出脫股票時機之論述，足證其於八十九年八月二十五日
    左右，從同案被告乙○○、甲○○○方面獲悉訊碟公司於第
    三季財務報告公布後，需為調降財務預測之消息，在此消息
    公布前，而自該日起開始將其投資之頂豐公司持有及其以其
    父陳永堅名義持有之訊碟公司股票出售甚明，衡以案發當時
    電子通訊已甚發達，被告若能以電話與證人即訊碟公司協理
    丙○○聯絡指示買賣系爭股票之事，自無法以其人在國外而
    諉稱未與乙○○、甲○○○互通訊息，不知國內事為遁詞。
    本件事證明確，被告犯行洵堪認定。
四、核被告所為，係違反證券交易法第一百五十七條之一第一項
    第四款之規定，應依同法第一百七十一條第一項第一款規定
    論處。然被告行為後證券交易法第一百七十一條於九十三年
    四月二十八日公布修正，該條修正後之法定刑為三年以上十
    年以下有期徒刑，得併科一千萬元以上二億元以下之罰之，
    而修正前該條之法定刑為七年以下有期徒刑，得併科三百萬
    元以下罰金，依刑法第二條第一項但書為新舊法之比較，自
    應適用修正前之舊法較有利於被告。又被告指示不知情之丙○○利用不知情之證券公司營業員實施本件犯行，為間接正
    犯。被告先後多次所為，時間緊接、構成要件相同，顯係各
    基於同一概括犯意反覆為之，應依連續犯規定論以一罪，並
    加重其刑。
五、原審認被告涉案部分罪證明確，而予論罪科刑，固非無見，
    惟原審未及審究九十三年四月二十八日證券交易法修正之情
    形，而就該法第一百七十一條為新舊法之比較，尚有未洽，
    被告上訴否認犯罪，雖無理由，然原判決有上揭可議之處，
    自應由本院將原判決有關丁○○部分予以撤銷改判。爰審酌
    被告雖非證券交易法所稱之內部人，但從內部人獲悉有重大
    影響股票價格之消息時，仍應恪守分際，竟因圖一已私利，
    不顧證券交易市場之秩序，暨犯罪手段、目的、犯後態度等
    一切情狀，量處有期徒刑七月，併科罰金新台幣一百萬元，
    並諭知罰金如易股勞役，皆以罰金總額與六個月之日數比例
    折算。
據上論斷，應依刑事訴訟法第三百六十九條第一項前段、第三百
六十四條、第二百九十九條第一項前段，修正前證券交易法第一
百五十七條之一第一項、第一百七十一條第一款，刑法第十一條
前段、第二條第一項但書、第五十六條、第四十二條第三項，罰
金罰鍰提高標準條例第二條，判決如主文。
本案經檢察官周志榮到庭執行職務。
中　　華　　民　　國　　94　　年　　8 　　月　　22　　日
　　　　　　　　　刑事第七庭審判長法　官  蔡秀雄
　　　　　　　　　　　　　　　　  法　官  林明俊
　　　　　　　　　　　　　　　　  法　官  蘇素娥
以上正本證明與原本無異。
如不服本判決，應於收受送達後十日內向本院提出上訴書狀，其
未敘述上訴之理由者並得於提起上訴後十日內向本院補提理由書
（均須按他造當事人之人數附繕本）。
                          　      書記官  何閣梅
中　　華　　民　　國　　94　　年　　8 　　月　　22　　日
附錄：本案論罪科刑法條全文
證券交易法第一百五十七條之一
左列各款之人，獲悉發行股票公司有重大影響其股票價格之消息
時，在該消息未公開前，不得對該公司之上市或在證券商營業處
所買賣之股票或其他具有股權性質之有價證券，買入或賣出：
一  該公司之董事、監察人及經理人。
二  持有該公司股份超過百分之十之股東。
三  基於職業或控制關係獲悉消息之人。
四  從前三款所列之人獲悉消息者。
違反前項規定者，應就消息未公開前其買入或賣出該證券之價格
，與消息公開後十個營業日收盤平均價格之差額限度內，對善意
從事相反買賣之人負損害賠償責任；其情節重大者，法院得依善
意從事相反買賣之人之請求，將責任限額提高至三倍。
第一項第四款之人，對於前項損害賠償，應與第一項第一款至第
三款提供消息之人，負連帶賠償責任。但第一項第一款至第三款
提供消息之人有正當理由相信消息已公開者，不負賠償責任。
第一項所稱有重大影響其股票價格之消息，指涉及公司之財務、
業務或該證券之市場供求、公開收購，對其股票價格有重大影響
，或對正當投資人之投資決定有重要影響之消息。
第二十二條之二第三項之規定，於第一項第一款、第二款準用之
；第二十條第四項之規定，於第二項從事相反買賣之人準用之。
證券交易法第一百七十一條
有左列情事之一者，處七年以下有期徒刑，得併科新臺幣三百萬
元以下罰金：
一違反第二十條第一項、第一百五十五條第一項、第二項或第一
  百五十七條之一第一　項之規定者。
二已依本法發行有價證券公司之董事、監察人、經理人或受僱人
  ，以直接或間接方式，使公司為不利益之交易，且不合營業常
  規，致公司遭受損害者。
